【裁判字號】    98,台上,6385
【裁判日期】    981029
【裁判案由】    常業詐欺
【裁判全文】
最高法院刑事判決            九十八年度台上字第六三八五號
上  訴  人  甲○○
            乙○○
上 列一 人
選任辯護人 莊崇意律師
上列上訴人等因常業詐欺案件，不服台灣高等法院台中分院中華
民國九十六年七月十二日第二審判決（九十六年度上訴字第一０
九六號，起訴案號：台灣台中地方法院檢察署九十五年度偵字第
一二二五六、一八七一三號），提起上訴，本院判決如下：
    主  文
原判決撤銷，發回台灣高等法院台中分院。
    理  由
本件原判決認定上訴人甲○○、乙○○有其事實欄所載之犯行，
而撤銷第一審諭知甲○○、乙○○無罪之判決，改判變更檢察官
起訴法條，依修正前刑法牽連犯關係，從一重論處甲○○、乙○
○共同以意圖為自己不法之所有，以詐術使人將本人之物交付為
常業罪刑，固非無見。
惟查：(一)、有罪判決應記載事實，其記載之方法，以文字敘述，
或列表方式記載，或文字、列表併用，均無不可，但附表之記載
，為事實之一部，不得與文字敘述相矛盾，否則即屬判決理由矛
盾之當然違背法令。本件原判決事實欄一記載，李樹林（檢察官
另行偵辦）於民國九十二年間成立財通實業有限公司（下稱財通
公司），由其任職總經理、溫文雄（經判處罪刑確定）掛名負責
人，甲○○自九十四年三月起擔任副總經理、乙○○自同年七月
起任職協理，渠四人基於常業詐欺及行使偽造私文書之概括犯意
聯絡，於如原判決附表（下稱附表）一所示時間，詐騙所載各被
害人經由財通公司投資「貝西斯有限公司」（下稱貝西斯公司）
（因乙○○係九十四年七月間始加入財通公司，其與李樹林、溫
文雄、甲○○詐騙之被害人限於該附表編號一至十三、二一、二
九、三六至五三、五五至六九、七一至七三、七五、七八、七九
、八一至八五所示；甲○○共犯詐騙之被害人為該附表全部被害
人），並交付各被害人偽造之受益憑證等情。似認定甲○○係自
九十四年三月間起、乙○○自同年七月間起，始參與李樹林、溫
文雄之詐騙集團；但稽諸附表一列載之被害事實，其中編號二九
、四二、八一、八二所載被害人之被害時間分別為「九十三年十
月」、「九十四年四月」、「九十四年四月二十七日、同年五月
十一日」、「九十四年三月十三日」，如果無訛，原判決就乙○
○參與該等犯罪行為之時間，其事實之記載前後不符；又依同表
編號二九、七四所載之被害時間分別為「九十三年十月」「九十
二年十一月」，倘亦無訛，就甲○○從事該部分犯罪行為，事實
記載同屬前後矛盾。(二)、依前揭附表有關被害人被害時間之記載
：(1)編號二八被害時間為「九十四年三月」，然卷附受益憑證申
購書所載受益期間為「九十四年二月五日起」，(2)編號三一被害
時間為「九十四年四月」，卷附受益憑證申購書所載受益期間則
為「九十四年二月十九日起」，(3)編號三三被害時間為「九十四
年三月底」，卷附受益憑證申購書所載受益期間為「九十四年二
月五日起」（見警卷(三)第四八頁背面、五一、五四頁），以上各
端，原判決事實之認定與卷內證據不符，難謂無證據上理由矛盾
之違法。又依原判決認定之事實，甲○○自九十四年三月間起、
乙○○自同年七月間起，始參與李樹林、溫文雄之詐騙集團；理
由欄則載以渠二人就本件全部犯罪事實與李樹林、溫文雄論以共
同正犯等旨（見原判決第十四頁倒數第十行以下），即非適法。
(三)、刑法第二百十六條、第二百十條之行使偽造私文書罪，以足
以生損害於公眾或他人為構成要件，此項「足以生損害於公眾或
他人」之構成犯罪事實，不僅事實欄應明白認定，且須於理由內
說明其所憑之依據，方足資以論罪科刑。原判決固於事實欄記載
上訴人等將偽造貝西斯公司之受益憑證交付附表一所示之被害人
，足以生損害於該被害人及貝西斯公司；但理由欄並未說明如何
認定上訴人等上揭之行為，足以生損害於該附表所示各被害人及
貝西斯公司之理由，亦有判決不備理由之違法。(四)、被告以外之
人於審判外之言詞或書面陳述，除法律有規定者外，不得作為證
據，刑事訴訟法第一百五十九條第一項定有明文。而所謂法律有
規定者，即包括同法第一百五十九條之一至同條之五所規定傳聞
證據具有證據能力之例外情形。故如欲採被告以外之人於審判外
之言詞，即如警詢或檢察官偵查中之言詞為證據時，須符合法律
所規定之例外情形，方得認其審判外之陳述有證據能力，並於判
決中說明其符合傳聞證據例外可信之情況及心證理由，否則即有
違證據法則及判決不備理由之違法。本件原判決採納所載被害人
楊家豪共十七人以外，其餘被害人於警詢之陳述，為論處上訴人
等犯罪之部分論據（見原判決第四頁第十一行以下），然未敘明
其符合傳聞證據例外情況之心證理由，即採為判決基礎，除有判
決理由不備之違法外，亦與證據法則相違。以上或為上訴意旨所
指摘，或為本院得依職權調查之事項，應認原判決有撤銷發回更
審之原因。原判決不另為無罪諭知部分，基於審判不可分原則，
應併予發回。原審判決後，中華民國九十六年罪犯減刑條例，業
於九十六年七月十六日施行，案經發回，併應注意及之。
據上論結，應依刑事訴訟法第三百九十七條、第四百零一條，判
決如主文。
中    華    民    國  九十八  年    十    月  二十九  日
                      最高法院刑事第十一庭
                          審判長法官  石  木  欽
                                法官  洪  佳  濱
                                法官  韓  金  秀
                                法官  段  景  榕
                                法官  周  煙  平
      本件正本證明與原本無異
                                      書  記  官
中    華    民    國  九十八  年   十一   月    二    日
                                                      Ｑ


司法院資訊處製作；財團法人民間司法改革基金會備份。
